最高法院刑事判決　　　　　　九十六年度台上字第五六六六號
上　訴　人　甲○○
選任辯護人　賴浩敏律師
　　　　　　林發立律師
上　訴　人　乙○○○
選任辯護人　陳煥生律師
　　　　　　林詮勝律師
上列上訴人等因投票行賄案件，不服台灣高等法院中華民國九十
六年一月三十日第二審更審判決（九十五年度重上更(六)字第五號
，起訴案號：台灣新竹地方法院檢察署八十三年度偵字第二八五
三、二八五四、二八五五、三０二五、三０二六、三九三五號）
，提起上訴，本院判決如下：
    主  文
原判決撤銷，發回台灣高等法院。
    理  由
本件原判決撤銷第一審關於甲○○部分及乙○○○投票行賄部分
之科刑判決，改判論處上訴人甲○○共同對於有投票權之人交付
不正利益，而約其投票權為一定之行使罪刑，及論處上訴人乙○
○○共同連續對於有投票權之人交付賄賂，而約其投票權為一定
之行使罪刑，固非無見。
惟查：一、原判決事實欄記載甲○○與胡振春（競選議長賄選部
分，業經原審判刑確定）二人均於民國八十三年一月間當選苗栗
縣第十三屆縣議員，緣胡振春為尋求蟬連議長職位，繼續執掌議
事堂，竟圖以賄選手段，對甫當選取得正、副議長投票權之新當
選議員，以集體招待出國旅遊、住宿旅館之不正當方法綁票、賄
選，邀約乙○○○（因本件選舉議長收賄投票罪部分，業經原審
判刑確定）等新當選議員於宣示就職後，投票選舉胡振春為議長
，胡振春乃委由胡松年（未起訴）出面邀集新當選議員至台中市
○○路大西洋俱樂部餐敘，嗣至台中市○○路○段六三六號富王
大飯店訂房住宿，一同密商如何由胡振春向彼等賄選，共同投票
選舉胡振春為議長事宜，迨於取得共識後，胡振春即與甲○○基
於向各議員賄選之共同犯意聯絡，著由甲○○辦理赴越南旅遊相
關手續，旋由甲○○、胡松年帶隊招待該屆新當選議員及眷屬，
分為二團，搭乘班機先後至越南觀光旅遊，並會合由胡振春再度
要求各議員投票時應投票支持其為議長，另胡松年於帶團出國前
，即囑亦有犯意聯絡之胡振春之胞弟胡振和（未起訴）先向苗栗
縣頭份鎮廷翊汽車旅館預訂房間，俾使前開議員返國後得集體住
宿該處，以達綁票集體投票支持胡振春之目的，上開出遊之議員
先後回國後，甲○○與湯奇岳等人即集體住進廷翊汽車旅館內，
並由胡振春委由胡振和、胡松年等人在該處招待，翌日（同年三
月一日上午），上開議員即共搭胡振和所租用之遊覽車出發，同
赴苗栗縣議會宣誓就職，並投票選舉胡振春為議長等情；復於理
由說明「被告甲○○所為，係犯刑法第一百四十四條之投票行賄
（交付不正利益）罪。被告甲○○與胡振春、胡松年間，就招待
議員到越南旅遊部分，有犯意聯絡或行為分擔，為共同正犯」各
等情；似認定甲○○僅就胡振春招待新當選議員赴越南旅遊之投
票行賄部分，與胡振春間有犯意聯絡及行為分擔，為共同正犯關
係，甲○○與其餘受招待新當選議員一同住進廷翊汽車旅館部分
，則係受胡振春投票行賄之招待對象。然其理由復稱「再被告甲
○○與胡振春共同招待乙○○○等新當選議員旅遊，並於返國後
由胡松年、胡振和安排住進廷翊旅館，均係就同一批議員，基於
為議長選舉之同一賄選為目的之接續行為，為單純一罪，並非連
續數行為」云云（見原判決第三十頁），似又認定新當選議員返
國後由胡松年、胡振和安排住進廷翊汽車旅館部分，亦係甲○○
與胡振春等共同正犯就同一議長選舉賄選之接續行為，為單純一
罪。對於甲○○應與胡振春間負共同正犯責任，所涉犯罪事實之
範圍，事實與理由前後記載認定難謂一致，自嫌理由矛盾。又倘
甲○○與其餘受招待新當選議員一同住進廷翊汽車旅館部分，亦
為胡振春投票行賄招待之對象，則甲○○此部分行為與其投票行
賄犯行間之法律關係為何，應如何處斷，原判決未為說明論敘，
亦嫌理由欠備。二、原審八十九年度重上更(三)字第六一號卷第九
五頁所附新竹區中小企業銀行卓蘭分行「匯款副通知書」，其上
記載匯款人為甲○○，收款人為胡振春，依其記載內容應係甲○
○於八十三年五月六日電匯新台幣（下同）五十萬元予胡振春之
匯款通知書；原判決引用該匯款通知書，竟載稱係「胡振春書立
之匯款明細表」，且併執為認定「甲○○向鴻毅及永業旅行社購
買機票所簽發之新竹企銀卓蘭分行帳號００一八九０號、票號Ａ
0000000號、Ａ０一二三六一號，面額各為十九萬七千五
百元、十九萬五千二百元、發票日八十三年二月十九日、同年月
二十六日支票各一紙，係由胡振春於八十三年二月十七日，自合
作金庫頭份支庫帳戶內匯寄五十萬元至甲○○在新竹企銀卓蘭分
行上開帳戶內支付」之事實證明（見原判決第八頁），其所認定
事實與引用之卷內證據資料不相適合，難謂無證據上理由矛盾之
違誤。三、刑法第三十八條第三項前段規定「第一項第二款、第
三款之物，以屬於犯罪行為人者為限，得沒收之。」是沒收供犯
罪所用之物，以屬於犯人所有者為限，始得予以宣告沒收。且該
沒收物是否屬於犯人所有，應於事實欄明確記載，並於理由說明
認定之依據，其沒收始為於法無違。原判決事實欄載稱「經檢察
官在乙○○○住處搜索扣得羅碧玉所記載且係供賄選所用，上載
有劉宗武、鄧集賢、林隆輝、李鳳梅等選民姓名住所電話之大本
記事本一本（扣案編號８）」，於理由說明「扣案被告乙○○○
所有編號８之記事本，係供本件其犯罪之所用，併宣告沒收之」
，並於論結欄引用法條依據為「刑法第三十八條第一項第二款」
（見原判決第四０頁）；然該扣案之記事本，是否屬上訴人乙○
○○或共犯所有，原判決未於事實欄翔實記載，並於理由說明認
定之依據，其遽予宣告沒收，於法自難認允洽。四、乙○○○行
為後，刑法業於九十四年二月二日修正公布，經刪除第五十六條
連續犯及修正第二十八條共同正犯之規定，並於九十五年七月一
日施行。其連續數行為而犯同一之罪名，均在新法施行前者，新
法施行後，應依新法第二條第一項之規定，適用最有利於行為人
之法律（本院九十五年度第八次刑事庭會議決議第五項之(四)參照
）。比較時，自應綜合該犯罪行為於法律修正前後之成罪條件、
處罰條件等項，相互為有利與否之評比，以定其何者為最有利於
行為人之法律，方足為適用法律之依據。另本院九十六年度第九
次刑事庭會議決議，則對連續犯規定刪除後，就刑法施行後多次
施用毒品之犯行，認除符合接續犯之要件外，應一罪一罰，始符
合立法本旨。原判決理由僅泛謂「被告乙○○○之犯行，因行為
後新法業已刪除連續犯之規定，此刪除雖非犯罪構成要件之變更
，但顯已影響行為人刑罰之法律效果，自屬法律有變更，依新刑
法第二條第一項規定，仍應適用較有利於被告乙○○○之行為時
法律即舊法論以連續犯」云云（見原判決第三六頁），對於乙○
○○多次投票行賄之犯行，於刑法刪除連續犯後，何以仍係論以
連續犯較為有利於該上訴人，並未敘明其如何比較新舊法，以適
用最有利於行為人法律之依據及理由，自嫌理由欠備。又刑法第
二十八條之規定，由「二人以上共同實施犯罪之行為者，皆為正
犯。」修正為：「二人以上共同實行犯罪之行為者，皆為正犯。
」原判決認定上訴人甲○○與乙○○○之行為均成立（修正前）
刑法第一百四十四條之投票行賄罪，甲○○就招待議員至越南旅
遊部分，與胡振春、胡松年間，乙○○○與羅碧玉及不詳姓名男
、女樁腳間，均為共同正犯等情，但未為新舊法適用之比較說明
，理由亦欠週詳。五、乙○○○之原審選任辯護人張振興律師，
於九十五年十一月十三日原審受命法官行準備程序時，請求傳喚
證人湯奇岳，以證明扣案帳冊並非乙○○○競選縣議員時之帳冊
（見原審更(六)卷第一一一、一一二頁）；然依原審審判筆錄之記
載，原審傳喚該證人於同年十二月二十六日審判期日到庭，除由
審判長就該證人參與上述至越南旅遊並於返國後集體投票之事項
予以訊問外，其餘僅為「請辯護人主角（詰）問證人湯奇岳」及
「辯護人、檢察官起稱：無問題詰問。」（見原審同上卷第一三
六、一三七頁），並未就乙○○○之選任辯護人上述請求調查之
事項詰問該證人，復未於判決說明該所請求之事項何以無庸調查
之理由，自難謂已盡調查之職責。以上或為上訴意旨所指摘，或
為本院得依職權調查之事項，應認原判決仍有撤銷發回更審之原
因。原判決關於不另諭知甲○○無罪部分，既經檢察官起訴書指
明與前開論罪部分有裁判上一罪關係，依審判不可分原則，應一
併撤銷發回；又乙○○○於第一審經判處投票行賄及未為公務員
時預以職務上行為收受不正利益等二罪，並定其應執行有期徒刑
三年四月，褫奪公權三年，原判決就其中投票行賄罪部分撤銷改
判，並未將第一審判決定執行刑部分一併撤銷，併有未合，案經
發回，應併注意及之，均附予說明。
據上論結，應依刑事訴訟法第三百九十七條、第四百零一條，判
決如主文。
中　　華　　民　　國　九十六　年　　十　　月  二十五  日
                      最高法院刑事第六庭
                          審判長法官  孫　增　同
                                法官  吳　昆　仁
                                法官  吳　　　燦
                                法官  李　英　勇
                                法官  呂　永　福
      本件正本證明與原本無異
                                      書  記  官
中　　華　　民　　國　九十六　年　　十　　月   三十   日
                                                    ｍ
